【裁判字號】    97,重上更(二),87
【裁判日期】    971224
【裁判案由】    違反槍砲彈藥刀械管制條例
【裁判全文】
臺灣高等法院臺中分院刑事判決    97年度重上更(二)字第87號
上  訴  人
即  被  告  乙○○
選任辯護人  常照倫律師
            張績寶律師
            白裕棋律師
上列上訴人因違反槍砲彈藥刀械管制條例案件，不服臺灣臺中地
方法院90年度訴字第522號中華民國91年1月24日第一審判決（起
訴案號：臺灣臺中地方法院檢察署89年度偵字第13190號）， 提
起上訴，本院判決後經最高法院第2次發回更審， 本院判決如下
：
    主  文
原判決撤銷。
乙○○未經許可，持有手槍，處有期徒刑伍年陸月，併科罰金新
臺幣伍拾萬元，罰金如易服勞役，以新臺幣參仟元折算壹日。西
班牙STAR廠製制式口徑9MM半自動手槍壹支（槍枝管制編號：000
0000000號，含彈匣壹個）沒收。
    事  實
一、乙○○與丙○○係朋友關係。緣於民國89年5月14日上午3時
    許，丙○○在臺中縣大肚鄉○○路○段308巷口，適見先前與
    其有糾紛而交惡之楊允菱駕駛車牌號碼為QU─1086號之福斯
    廂型自用小客車，搭載甲○○、盧耀德2人， 正由臺中縣大
    肚鄉○○路○段自南往北駛經該處，丙○○為報復楊允菱 ，
    竟手持其未經許可而隨身非法持有攜帶之西班牙STAR廠製制
    式9MM半自動手槍1枝（槍枝管制編號：0000000000號，含彈
    匣1個。銀色槍身、黑色握把）及制式口徑9MM子彈10餘顆，
    自楊允菱所駕駛上開廂型自用小客車之後方，向楊允菱等人
    射擊約10發子彈，因而擊中甲○○之身體，致甲○○受有腹
    部槍傷合併右腎破裂、肝裂傷及大腸穿孔等傷害，丙○○為
    此涉有違反槍砲彈藥刀械管制條例及殺人未遂等罪行，當時
    乙○○亦在場，亦知丙○○係涉有違反槍砲彈藥刀械管制條
    例及殺人未遂等罪行之犯人，詎乙○○因感念丙○○平日對
    其照顧有加，竟基於隱匿丙○○前開犯行之意圖，而於同日
    上午3時案發後至5時許之間，在臺中縣大肚鄉○○路萬興宮
    前，受丙○○之託，同意為丙○○頂替前揭犯行，丙○○並
    隨即將其所持有之上揭制式手槍1支及射擊剩餘之制式口徑
    9MM 子彈3顆，均交給乙○○。乙○○為持之以投案， 以隱
    匿丙○○之上開犯行，竟未經許可，而自此時以後，同時非
    法持有上開手槍1支與子彈3顆，並先將之帶回其在臺中縣大
    肚鄉○○路908巷12弄1號住處藏放，再託由丙○○於同日凌
    晨5時許之後至晚上8時許間之某時，向臺中縣警察局烏日分
    局聯絡表示乙○○欲投案。惟警員莊木柱根據線報得知上開
    地點發生槍擊案，早於同日（14日）上午4、5時許即趕赴現
    場，接獲可疑丙○○、 乙○○2人於案發地點朝箱型車開槍
    之訊息，惟因2人身材相像，無法確認究為何人所為， 遂鎖
    定其2人為犯案對象而懷疑其等為犯罪嫌疑人。嗣至同日（
    14 日）晚上8時許，乙○○即攜帶上揭手槍1支與子彈3顆到
    臺中縣大肚鄉○○路之金聖宮前，向承辦之警員莊木柱謊稱
    其係上開持槍射擊楊允菱所駕駛車輛之人，並將其持有之上
    開手槍1支及制式子彈3顆（均於鑑定時試射完畢）同時交給
    承辦警員莊木柱扣案，並於89年5月15日上午1時30分、同日
    上午2時30分、同日上午10時30分警詢時、同日下午4時54分
    檢察官偵訊時，均接續供稱係其持有手槍與子彈對楊允菱等
    人開槍射擊，而頂替犯人丙○○。
二、案經臺中縣警察局烏日分局報請臺灣臺中地方法院檢察署檢
    察官偵查起訴。
    理  由
一、證據能力部分：
  (一)按被告以外之人於審判外之言詞或書面陳述，除法律有規定
    者外，不得作為證據，固為92年2月6日修正公布，同年9月1
    日施行之刑事訴訟法第159條第1項所明定。然該次修正刑事
    訴訟法施行前已依法定程序進行之訴訟程序，其效力不受影
    響，亦為同日修正公布之刑事訴訟法施行法第7條之3但書規
    定甚明（最高法院97年度臺上字第5201號判決參照）。又92
    年9月1日施行前之刑事訴訟法本於職權主義之效能，對於證
    據之種類並未設有若何限制，被害人或未經具結之證人等陳
    述均得採為證據資料，至其證明力如何，則由事實審法院自
    由判斷（最高法院97年度臺上字第4935號判決參照）。本案
    係於90年2月20日繫屬原審法院，證人丙○○於89年5月15日
    警詢、盧耀德於89年5月14日警詢、89年8月29日偵訊、楊允
    菱於89年5月14日警詢、89年8月17日偵訊、 甲○○於89年5
    月14日警詢、89年8月17日偵訊所為證述內容，均係在92年9
    月1日前所為，且經本院於97年12月10日審判期日， 將該供
    述證據提示並告以要旨，使檢察官、被告、選任辯護人有辯
    論機會，而踐行合法調查證據程序，依上開修正刑事訴訟法
    施行法規定，其已依法定程序進行之訴訟程序，不因上開法
    律修正而受影響，自得作為本案之證據。
  (二)又證人莊木柱、王家裕、張金煌、歐守展等人於原審、本院
    上訴審、更一審歷次具結後所為證述內容，雖橫跨92年9月1
    日刑事訴訟法修正施行前後，然均係於法官面前所為證述，
    趙炳善於臺灣雲林地方法院92年度訴字第310號（ 下簡稱雲
    林地院另案）92年6月27日行準備程序、 92年11月24日審理
    時（見該院卷(一)第14至36、86至101頁）所為供述內容， 亦
    係被告以外之人於審判外向法官所為之陳述，並均經本院於
    97 年12月10日審理時提示予檢察官、被告、 選任辯護人並
    告以要旨，其等均表示對各該筆錄內容沒有意見，已經本院
    踐行調查證據之程序，依上開規定自有證據能力。被告之選
    任辯護人雖質疑證人莊木柱、王家裕、張金煌等人之警、偵
    訊及丙○○偵訊之證據能力（見本院卷第61頁），惟上開證
    人均未於偵訊時具結作證，莊木柱、王家裕、張金煌亦均未
    製作警詢筆錄，被告選任辯護人誤認其等於警偵訊（丙○○
    警詢筆錄除外）已製作筆錄，且對其等警、偵訊筆錄聲明異
    議，容有誤會。
  (三)依刑事訴訟法第159條之5規定，被告以外之人於審判外之陳
    述，雖不符刑事訴訟法第159條之1至同條之4之規定， 而經
    當事人於審判程序同意作為證據，法院審酌該言詞陳述或書
    面陳述作成時之情況，認為適當者，亦得為證據。當事人、
    代理人或辯護人於法院調查證據時，知有第159條第1項不得
    為證據之情形，而未於言詞辯論終結前聲明異議者，視為有
    前項之同意。觀之上開規定之立法意旨，乃在於傳聞證據未
    經當事人之反對詰問予以核實，原則上先予排除。惟若當事
    人已放棄反對詰問權，於審判程序中表明同意該等傳聞證據
    可作為證據；或於言詞辯論終結前未聲明異議，基於尊重當
    事人對傳聞證據之處分權，及證據資料愈豐富，愈有助於真
    實發見之理念，且強化言詞辯論主義，使訴訟程序得以順暢
    進行，上開傳聞證據亦均具有證據能力。查本案除上述(一)至
    (二)外，其餘下列引為證據之證據資料，並未經檢察官、被告
    及其選任辯護人聲明異議，且各該證據之作成，並無違法不
    當或證據證明力顯然過低之情況，認以之作為證據亦屬適當
    ，依上開規定，自均有證據能力。
  (四)扣案之手槍、子彈，係以物件之存在及其呈現之狀態為證據
    資料，性質上非屬供述證據而無傳聞法則之適用，既由被告
    （在丙○○陪同下）主動提交警員莊木柱以為證據，非實施
    刑事訴訟程序之公務員因違背法定程序而取得，且與本案具
    有關連性，亦得為證據。
二、上訴人即被告（下簡稱被告）乙○○對其前開因為感念丙○○平日對其照顧有加，即受丙○○之託，意圖隱匿丙○○上
    開持槍射擊人、車之犯行，而出面向臺中縣警察局烏日分局
    投案，且於89年5月15日上午1時30分、同日上午2時30分 、
    同日上午10時30分警詢時及於同日下午4時54分檢察官偵訊
    時，均供稱係其持有手槍與子彈對楊允菱等人開槍射擊，而
    頂替犯人丙○○之犯行等情，業據其於偵審中、 本院前2次
    審理及本院審理時均坦承不諱，惟矢口否認有何上開非法持
    有扣案之西班牙STAR廠製制式9MM半自動手槍1支及制式口徑
    9MM子彈3顆之犯行，先辯稱：伊並沒有摸到槍枝，伊是會同
    丙○○去向莊木柱警員自首，伊有向莊木柱警員說槍是伊開
    的，但槍確實是丙○○拿給警員的，裡面有幾顆子彈忘記了
    ，因為時間過太久了，後來伊帶警員去垃圾場旁邊草叢處取
    得另外槍枝，也是丙○○先前要伊告訴警察說槍枝、子彈放
    在公園草叢處，找到幾支槍、幾顆子彈伊都沒有印象了云云
    （見本院卷第59頁背至60頁背），嗣又改稱：伊確實有拿改
    造槍枝去頂替丙○○開槍犯行，並非拿制式手槍，是丙○○
    開車載伊去警察局投案，到達警局停車還沒有下車前，就在
    車上將改造手槍、子彈3顆當場交給伊， 還說如果交待不過
    就告訴警員槍枝放在垃圾場那邊，之後丙○○陪伊下車找警
    員，找到警員後，伊就將改造手槍及子彈交給警員，並說要
    來投案，伊持有改造槍枝之時間只有一下子而已云云（見本
    院卷第75頁背）。其辯護人辯護意旨則以：被告業已坦承頂
    替犯行，此部分犯行請求從輕量刑；至被告持槍交付警察之
    際，係交付改造手槍，而非制式手槍；其主觀上僅是在頂替
    丙○○犯行，實際上並無「持有手槍」之犯罪構成要件事實
    之認識，亦無意欲使其發生，而持有手槍又不處罰過失犯，
    其犯罪行為應無法成立；不論依被告之前供述或於97年12月
    10日在本院所為供述，警員在被告攜帶本案槍彈投案前確不
    知被告涉犯本案未經許可持有槍彈之犯行，足見被告交付槍
    彈，應符合自首並報繳所持有之槍彈等語。
三、經查：
  (一)本案被告確係於89年5月14日晚上8時許，在臺中縣大肚鄉○○路之金聖宮前面，將槍枝與子彈交給承辦警員莊木柱扣案
    ，上情業據警員莊木柱於本院上訴審證述甚詳（見本院91年
    度上訴字第404號卷【下簡稱本院上訴卷】第31、32、66、6
    7、68頁 ）及本院更一審行調查時及審理時接受交互詰問亦
    為同一之證述（見本院94年度上更(一)字第198號卷【 下簡稱
    本院更一審卷】第24頁、57頁）。當時同行之警員歐守展於
    本院上訴審亦證述其與莊木柱前往金聖宮之時間係在晚上（
    見本院上訴卷第65頁）。再參酌被告在金聖宮投案之後，即
    被帶回臺中縣警察局烏日分局，而其在警局應詢並製作警詢
    筆錄之時間係翌日（15日）上午1時30分（ 見偵查卷第12頁
    ），且被告於原審法院訊問時，已曾供述：「我一整天都在
    意豪三溫暖睡覺，當天晚上才去投案」（見原審卷第14頁）
    ，嗣在本院上訴審訊問時， 或稱投案時間是否晚上8點左右
    伊不清楚（見本院上訴卷第33頁），或稱是在中午時候（見
    本院上訴卷第65頁），所述亦非一致等情以觀，本院認被告
    在臺中縣大肚鄉○○路之金聖宮前面交付槍枝與子彈之時間
    ， 應以警員莊木柱在本院上訴審2次及本院更一審證述之89
    年5月14日晚上8時許，為可採信。
  (二)又被告在臺中縣大肚鄉○○路之金聖宮前面，係親手將槍枝
    與子彈交給警員莊木柱，此係被告在警詢、偵訊時均供述明
    確之事實。即在原審法院訊問時，被告已開始翻供，並數次
    辯稱槍枝與子彈係丙○○交給警員（見原審卷第14、17頁）
    ，惟後來被告則又坦承係伊親手將槍枝與子彈交給警方（見
    原審卷73、94頁）。不特如此，被告在向檢察官自白頂替犯
    行之後，無論在偵查中，或在原審法院審理時，亦曾多次坦
    認丙○○在犯案之後，有先將上開槍枝與子彈交伊攜回家中
    ，後來伊才又攜出持以投案（見偵查卷宗第57頁、原審卷第
    50、73、94頁）。警員莊木柱於原審及本院上訴審，及在本
    院更一審亦均證稱：係被告親自交付槍枝與子彈（見原審卷
    第87頁、本院上訴卷第68頁、本院更一審卷第56、58頁）。
    由以上事證，堪信被告所辯：伊自始至終，均未曾持有或觸
    摸丙○○所有之任何槍枝與子彈，係丙○○在金聖宮前面將
    槍枝與子彈交付給警員乙節，並非實在。丙○○以書信向本
    院前審陳稱：係其在金聖宮前面將槍枝與子彈交付給警員云
    云，暨其於雲林地院另案審理時供稱：「我叫乙○○頂替，
    我拿給警察的。」、「是我交給警察， 子彈3發我也拿給警
    察」云云（見該院卷(一)第26、106頁）， 亦不足採信。本案
    事證已臻明確，自無再傳訊證人丙○○之必要。
  (三)再本案被告在臺中縣大肚鄉○○路之金聖宮前面，係親手將
    扣案之西班牙STAR廠製制式9MM半自動手槍1支（銀色槍身、
    黑色握把）及制式口徑9MM子彈3顆交付給警員莊木柱，亦據
    警員莊木柱於原審、本院上訴審及更一審，均證述明確。警
    員莊木柱於原審及本院上訴審應訊之初，雖曾一度證述被告
    所交付之槍枝係改造手槍（金黃色槍身、黑色握把），惟嗣
    後警員莊木柱即已更正改證被告所交付之槍枝係制式手槍，
    於本院更一審行調查時及審理中一再堅稱確係制式手槍而非
    改造手槍等語（見本院更一審卷第24、56頁）。另證人即會
    同取槍之警員張金煌於本院上訴審時亦證稱：「（在大肚山
    起出多少手槍、子彈？是制式或改造？）大肚山取出制式及
    改造各1把。.. 槍枝都是當天起獲出來的，被告投案時交出
    是制式手槍」（見本院上訴卷第45頁背、46、47頁）；於本
    院更一審時證稱：「（ 在掩埋場起獲哪些槍彈？）92手槍1
    把，裡面有3發子彈，1把金（黃）色改造手槍， 裡面有5發
    子彈。」（見本院更一審卷第58頁）；另證人即警員歐守展
    於本院上訴審亦證稱：是被告交槍，交制式90的槍等語（見
    本院上訴卷第67頁），亦均證稱被告投案之際確係交付制式
    90 手槍1支及子彈3顆無誤。參諸被告於投案時之89年5月15
    日警詢筆錄亦供稱伊係持作案用制式槍枝投案，並陳明另有
    2 把槍藏在大肚山垃圾場邊的涼亭後方山坡草叢內，願帶警
    方前往起出（見偵卷第12頁背），同日偵訊筆錄亦供稱係持
    制式90手槍及子彈犯案（見核退卷第3頁）， 於原審坦承持
    槍頂替犯行後，亦供稱：「他（指丙○○）是案發那天凌晨
    大約4點多打電話給我約我出來， 約在沙田路的『萬興宮』
    ，萬興宮就是頂街廟，【他將1支制式90手槍及3顆制式子彈
    交給我的】，.. 」等語（見原審卷第94頁）。 如被告於本
    院嗣後所辯伊係持改造手槍向警方投案，並依丙○○之指示
    ，如果改造手槍交待不過，再帶警方去垃圾場處尋找，則丙○○只需將犯案行兇之制式90手槍1把放在該處， 即可達其
    順利交槍並讓被告頂替之目的， 何需又多藏放另1把制式92
    手槍於該處，顯難想像。參諸丙○○於警詢供稱：「（陳《
    仲文》案發所用之槍和現攜來投案之槍是否為同一把槍？）
    是的，我確定。 .. 陳《仲文》到分局之後除攜帶犯案槍械
    制式90手槍（子彈3粒），另在警方人員曉以大義下， 再帶
    同警方前往大肚鄉取出2 把手槍（註：1把制式92手槍， 子
    彈3粒，1把改造點765《即7.65MM》手槍，子彈5粒）.. （
    以上所講是否實在？）均確實，沒有其他意見。」等語（見
    偵查卷第21頁背、22頁）。再徵之臺中縣警察局烏日分局於
    被告投案之後，經被告引導， 於89年5月15日凌晨2時5分許
    ，前往臺中縣大肚鄉垃圾場附近搜查槍枝之刑事案件現場記
    錄，亦記載在該處所查獲之槍枝有制式92手槍1支及改造7．
    65MM手槍1支（見偵查卷宗第31頁）， 而當場拍攝取槍之照
    片，亦可徵該2槍枝係藏匿於草叢內，先以報紙、 紅條紋塑
    膠袋包裝，外再覆以大型黑色塑膠袋，當場由被告開啟，內
    確實有2支槍枝，其中1支為金黃色槍身、黑色握把之改造手
    槍（槍枝管制編號：0000000000號），另支則為銀色槍身（
    有黑色長條紋）、咖啡色握把之制式92手槍（槍枝管制編號
    ：0000000000號），確實均在垃圾場處搜獲，至於本案之銀
    色槍身、黑色握把之制式90手槍（槍枝管制編號0000000000
    號）則不在垃圾場起獲槍枝之照片內，有卷附照片可參（見
    偵查卷宗第32至33頁【尤其第33頁背上方照片即可明顯看出
    被告所稱金黃色手槍係在該垃圾場處查獲，並非如被告所述
    該金黃色槍枝係伊於投案之際即當場交給莊木柱】）。再參
    以丙○○既係手持扣案之西班牙STAR廠製制式9MM半自動手
    槍（槍枝管制編號：0000000000號）射擊楊允菱等人所駕駛
    前開車輛，現場並留有彈頭、彈殼，經鑑驗比對即可知係制
    式手槍所為，丙○○諒無交付改造手槍囑託被告投案頂替之
    理。本院認警員莊木柱、張金煌、歐守展證述被告在臺中縣
    大肚鄉○○路之金聖宮前面，係親手交付扣案之西班牙STAR
    廠製制式9MM半自動手槍1支及制式口徑9MM子彈3顆等語，應
    屬可信。被告此部分所辯，及丙○○以書信向本院前審陳稱
    ：係其在金聖宮前面將改造手槍交付給警員云云，均難信為
    真實。
  (四)又本案被告在向檢察官自白頂替犯行之後，就其係自何時開
    始非法持有上開手槍與子彈之供述，雖非全然一致，惟被告
    於原審法院審理時，既曾先後具體供述：「案發後我騎機車
    離開，自己回家， 後來凌晨4點多他（指丙○○）就打電話
    到我家給我，跟我說我年紀還小，關也關不久叫我頂罪，並
    且約我出來在我們那邊『頂街廟』（即萬興宮）那邊碰面，
    .. 我要回家的時候就順道去頂街廟的後面拿槍， 他叫我先
    把槍放在我家那邊」、「現在說的才是實在，以前都是丙○○他叫我編的」、「 他（指丙○○）是案發當天凌晨大約4
    點多打電話給我約我出來，約在沙田路的『萬興宮』，萬興
    宮就是頂街廟，他將1支制式90手槍及3顆制式子彈交給我的
    ，並且叫我說是我開槍的」、「我在本院（即原審法院）所
    言是實在的」各情（見原審卷第50、94、95頁），復於本院
    上訴審坦承：「（在萬興宮之）確實時間應該（是）案發（
    當日）凌晨3至5點才對，丙○○有先打電話給我，後來在萬
    興宮前我才同意頂替，萬興宮就是頂街廟，.. 」等語（ 見
    本院上訴卷第24頁），參酌被告上開供述，本院認被告應係
    於89年5月14日上午3時案發後至5時許之間， 在臺中縣大肚
    鄉○○路萬興宮前， 收受丙○○所交付之上揭制式手槍1支
    及制式口徑9MM子彈3顆後，即將之帶回其在臺中縣大肚鄉○○路908巷12弄1號住處藏放，再於同日晚上8時許， 在臺中
    縣大肚鄉○○路金聖宮前面交付警方。被告嗣後翻異此情，
    應不足採信。另被告對其所持有之上開物品係屬手槍與子彈
    ，顯難推稱不知（被告亦從未以此為辯），詎仍未經許可而
    非法持有，其有非法持有上開制式手槍1支與子彈3顆之認知
    與犯罪故意至明，否則被告明知丙○○開槍射擊，因而擊中
    甲○○身體，並願意出面頂替，丙○○並要求被告出面頂替
    而有交付制式90手槍及子彈予被告，果被告無持有槍彈之認
    知與故意，而警員莊木柱如亦知槍彈係由丙○○轉交卻由乙○○自白持槍殺人犯行，當啟疑竇，自無可能達被告頂替丙○○持槍殺人之目的，益徵被告確有非法持有槍彈之犯行。
    被告辯稱其無非法持有上開制式手槍與子彈之認知與犯罪故
    意，亦不足採信。
  (五)至警員莊木柱雖於本院上訴審一度證稱：「（在當時交出幾
    顆子彈？）忘記了。」嗣改稱：「（被告乙○○有無交出子
    彈？）都沒有交出子彈」、「（子彈是否都在大肚山查獲？
    ）應該都在那邊查獲的， 另外在被害人那邊有查扣1顆。」
    （見本院上訴卷第32至33頁），惟之後即證稱：「（子彈有
    幾顆？）當時槍是交1支槍，子彈是交3顆制式子彈。」（見
    本院上訴卷第68頁）等語；於本院更一審復證稱：「（89年
    5 月14日晚上，在大肚鄉○○路金聖宮前，《乙○○》交給
    你槍彈種類、數量？）交給我制式90手槍，子彈3發， 也是
    制式的。」（見本院更一審卷第56頁），前後所證述固有不
    一。然觀被告於警詢供稱：「我於89年5月15日2時5分， 至
    臺中縣大肚鄉垃圾場邊的涼亭後方的山坡草叢內取出..2 把
    手槍，1支為制式銀色手槍，內有子彈3發，另1支為改造7.6
    5 MM金色手槍，子彈5發。」、「（警方所查扣之3支手槍特
    徵為何？）(1)作案用90手槍1支，為黑色握把銀色槍身.. 子
    彈3發，(2)92手槍1支，.. 木柄握把銀色槍身，.. 內有子彈
    3發，(3)改造7.65手槍1支 ，黑色握把金色槍身，子彈5發」
    等語（見偵查卷第14頁背、16頁正背）。依查獲當日連同被
    告帶同警方前往垃圾場涼亭山坡草叢內所起獲之槍枝及子彈
    ，共有制式90手槍（含彈匣）、制式92手槍（含彈匣）、改
    造7.65手槍（含彈匣）3支，及制式90手槍子彈6顆、改造7.
     65手槍子彈5顆共11顆，有照片及其上說明附卷（見偵查卷
    第33頁背下方照片）可稽，事後送內政部警政署刑事警察局
    鑑定之子彈亦確實有11顆（另有彈頭、彈殼各1顆， 應係莊
    木柱證稱射擊後自被害人甲○○處取得， 與核退卷第9頁附
    扣押物品清單第3項記載「甲○○體內取出子彈頭及殼彈 、
    數量1」相符可明），與被告於警詢供述槍枝、 子彈數目相
    符，亦與莊木柱於本院上訴審事後所證： 被告當時交1支槍
    及3顆子彈等語，及丙○○於警詢陳稱 ：「陳（仲文）到分
    局之後除攜帶犯案槍械制式90手槍（子彈3粒）， 另在警方
    人員曉以大義下，再帶同警方前往大肚鄉取出2把手槍（ 註
    ：1把制式92手槍、子彈3粒、1把改造點765【即7.65MM】手
    槍，子彈5粒）」等語（見偵查卷第22頁）， 及於雲林地院
    另案審理時供稱：「（提示鐵灰色制式90手槍，槍枝編號00
    00000000號，這支槍枝從何處來？）是『鎮鴻』給我的。..
     （是否有給你子彈？）有，15、6顆。.. （是否16顆？ 你
    開13顆，另外3顆叫乙○○拿去交？）是。.. （這支槍開完
    後拿去哪裡？）.. 是我陪乙○○去繳，是我交給警察， 子
    彈3發我也拿給警察」（ 見該院卷(一)第105頁正背、106頁）
    等語相符。雖偵查卷第31頁所附警察製作之刑事案件現場記
    錄，載明在垃圾場涼亭山坡草叢內起獲之子彈為10顆，惟與
    照片及其上說明有所未合，亦與實際送鑑之子彈數量不符，
    顯係查獲當時有所誤載，此並經證人莊木柱於本院更一審證
    稱：「（為何現場紀錄是子彈10發？）可能是我寫錯了，我
    要寫八，不小心寫成十」等語（見本院更一審卷第57頁）可
    明。故本院仍認定警員莊木柱嗣後證稱被告係持丙○○作案
    用之制式90手槍1支及子彈3顆交付投案，與被告警詢供述相
    符，堪予採信。
  (六)至丙○○槍擊被害人甲○○，並由被告頂替其殺人未遂及持
    槍犯行等情，已經楊允菱、甲○○、盧耀德分別於警、偵訊
    時指述甚詳，且有制式手槍1支及子彈3顆扣案可證，並有被
    害人楊允菱所駕廂型自用小客車被射擊後之照片6幀、 被害
    人甲○○受槍傷後送醫診治之沙鹿童綜合醫院診斷證明書1
    件在卷可稽。而扣案之上開制式手槍及子彈經送請內政部警
    政署刑事警察局鑑定結果，認該制式9MM手槍1支（槍枝管制
    編號：0000000000號），係西班牙STAR廠製Firestar PlusM
    -243 compact型口徑9MM之制式半自動手槍，槍號為0000000
    ，槍管內具6條右旋來復線，機械性能良好，可擊發子彈 ，
    具有殺傷力；該制式子彈3顆（均經試射）， 均係制式口徑
    9MM子彈，彈底標記2顆為TA 9mm LUGER，1顆為AP 9MMLUGER
    ，均具有殺傷力，此亦有該局89年5月17日刑鑑字第61825號
    鑑驗通知書1件附卷（見核退卷第12、13頁）足佐。 本件事
    證明確，被告上開犯行，均堪認定，應予依法論科。
四、查，被告行為後，刑法部分條文已於94年2月2日修正公布，
    並自95年7月1日起施行，其中：
  (一)修正後刑法第2條第1項規定，已將新舊法律適用之「從新從
    輕」原則，改採「從舊從輕」原則，而此規定僅係規範行為
    後法律變更所生新舊法律比較適用之準據法，並非實體刑罰
    法律，自不生行為後法律變更之比較適用之問題，應逕行適
    用新法第2條第1項之規定，為「從舊從輕」之比較。
  (二)槍砲彈藥刀械管制條例、頂替罪之法定刑為罰金刑部分：被
    告行為後，刑法第33條第5款業於94年2月2日修正公布， 並
    自95年7月1日起施行；修正後刑法第33條第5款規定「 罰金
    ：新臺幣1千元以上， 以百元計算之。」與修正前刑法第33
    條第5款規定「罰金：1元以上。」不同。比較新舊法結果，
    以舊法較有利於行為人，故依刑法第2條第1項前段規定，自
    應適用行為時之法律即修正前刑法第33條第5款規定決定其
    罰金部分之法定刑。
  (三)刑法第55條固於95年7月1日公布施行時，增列但書「但不得
    科以較輕罪名所定最輕本刑以下之刑」，此乃科刑之限制，
    為法理之明文化，非屬法律之變更。
  (四)被告所犯未經許可持有手槍罪與頂替2罪， 均在95年7月1日
    刑法公布施行前所犯，如依新法刪除牽連犯之規定，則被告
    上開2罪應論以數罪併罰， 不若修正前刑法第55條牽連犯規
    定可從一重處斷，故應適用修正前刑法第55條牽連犯規定，
    對被告最為有利。
  (五)關於易服勞役之折算標準及期限， 參酌最高法院95年度第8
    次刑事庭會議決議，並未敘明易刑處分應與罪刑有關之共犯
    、未遂犯、想像競合犯、牽連犯、連續犯、結合犯，以及累
    犯加重、自首減輕暨其他法定加減原因（如身分加減）與加
    減例等一切情形，綜合而為比較，依明示其一排除其餘之法
    理，易刑處分自不在此綜合比較之範圍，此部分於新法施行
    後，應另依新法第2條第1項但書之規定，適用最有利於行為
    人之法律。修正前刑法第42條第2項、第3項規定：「易服勞
    役以1元以上3元以下折算1日。但勞役期限不得逾6個月。」
    「罰金總額折算逾6個月之日數者，以罰金總額與6個月之日
    數比例折算。 」而依修正前罰金罰鍰提高標準條例第2條前
    段規定，就其原定數額提高為1百倍折算1日，即有關罰金易
    服勞役部分折算標準，在刑法修正前應以銀元3百元（ 即新
    臺幣9百元）折算1日。惟修正後刑法第42條第3項、第5項前
    段規定：「易服勞役以新臺幣1千元、2千元或3千元折算1日
    。但勞役期限不得逾1年。」「罰金總額折算逾1年之日數者
    ，以罰金總額與1年之日數比例折算。」 是以被告所應併科
    罰金而易服勞役部分， 以現行法採易服勞役以新臺幣3千元
    折算1日對被告最為有利之折算標準， 仍較修正前刑法對被
    告為有利，故本案比較之結果， 以修正後規定以新臺幣3千
    元折算1日之標準對被告較為有利， 此部分即應依據現行刑
    法之規定，諭知罰金易服勞役之折算標準。
五、核被告所為，係犯刑法第164條第2項、 第1項之頂替罪及槍
    砲彈藥刀械管制條例第7條第4項之未經許可持有手槍罪及同
    條例第12條第4項之未經許可持有子彈罪。 被告以一持有行
    為同時觸犯未經許可持有手槍罪及未經許可持有子彈罪之2
    罪名，為想像競合犯，依刑法第55條規定，從一重之槍砲彈
    藥刀械管制條例第7條第4項之未經許可持有手槍罪處斷。又
    被告持有手槍之目的係為頂替犯人，所犯未經許可持有手槍
    罪與頂替罪間，有手段、目的之牽連關係，為牽連犯，依修
    正前刑法第55條後段規定，從一重依未經許可持有手槍罪處
    斷。公訴意旨雖認丙○○於89年5月14日早上7時許，在臺中
    縣大肚鄉○○路一不知名之麵攤， 將作案用之手槍1支及子
    彈3發交由被告持往警局投案， 因而認被告自彼時起即有未
    經許可持有手槍及子彈之犯行，惟本院認定被告持有槍彈之
    時間係於89年5月14日凌晨3時案發後至5時許之間， 在臺中
    縣大肚鄉○○路萬興宮前，受丙○○之託，同意頂替並持有
    該槍彈，雖與公訴人起訴略有差異，惟仍屬被告繼續持有扣
    案槍彈之部分行為，具實質上一罪關係，本院自得予以審理
    ；又被告係於89年5月14日晚上8時許將槍彈交付警員莊木柱
    而結束其繼續持有行為， 其後至89年5月15日止已非在被告
    持有當中，公訴人認被告此部分涉犯未經許可持有槍彈犯行
    尚屬不能證明，惟與前開已成罪部分具有實質上一罪關係，
    故不另為無罪之諭知。 又被告雖在檢察官於89年9月13日訊
    問時，即自白其有頂替人犯之犯罪，被告亦執此作為其有自
    首應減輕其刑之辯解。惟被告所犯上開未經許可持有手槍罪
    與頂替罪之間，因有牽連犯之關係，依刑法第55條後段規定
    ，既應從一重依未經許可持有手槍罪處斷，則其所犯之頂替
    罪縱有自首，亦不得據以作為未經許可持有手槍罪之減刑依
    據。況刑法第62條前段所規定之自首，係以對於尚未經有偵
    查犯罪權限之公務員發覺之犯罪，主動申告其犯罪事實而受
    裁判為要件，故犯罪行為人應於有偵查犯罪職權之公務員未
    發覺犯罪事實或犯罪人之前自首犯罪，且接受裁判，兩項要
    件兼備，始得依刑法第62條前段自首之規定減輕其刑。而所
    謂未發覺，乃指犯罪事實未被有偵查犯罪職權之公務員所發
    覺，或犯罪事實雖已被發覺，而犯人為誰尚不知者而言。但
    此所謂之發覺犯罪事實，只須有偵查犯罪職權之公務員，已
    知該犯罪事實之梗概為已足，無須確知該犯罪事實之真實內
    容為必要，而所知之人亦僅須知其有犯罪嫌疑即為犯罪業已
    發覺，不以確定其人為該犯罪之真兇無訛為必要。查本案案
    發後，被害人甲○○於89年5月14日警訊、被害人楊允菱 、
    甲○○於89年8月17日檢察官訊問時， 及被害人盧耀德同年
    月29日檢察官偵訊時均已指述案發當時持槍及開槍射擊之人
    為案外人丙○○，且臺中縣警察局烏日分局於經檢察官發查
    該案件後，於補足相關卷證移送時，亦已將案外人丙○○一
    併以殺人等罪嫌移送檢察官偵查。證人莊木柱於原審證稱：
    伊當時到達現場時已經是（凌晨）4、5點了，到達現場都沒
    有發現什麼，現場都沒有任何彈殼，都被撿走了，廂型車也
    不在， 我們得到的線索是乙○○和1位丙○○站在路中對廂
    型車開槍，但因他們2人身材很相像 ，故他們也不敢說是誰
    開的槍，在伊等知道他們2人以後，我們就鎖定他們2人也有
    開始去找他們，後來他們可能自知無法逃匿，故他們就自動
    來找我們投案等語（見原審卷第25頁正背）。由上開事證足
    認檢察官於89年9月13日訊問被告時， 已知該持槍射擊案件
    之犯罪事實應非被告所為，而係被告頂替他人犯罪之梗概，
    對於被告是否涉犯頂替罪已有合理懷疑其為犯罪人，而警員
    莊木柱案發後第一時間到達現場，根據相關人士說詞亦已鎖
    定被告與丙○○2人持槍射擊， 即便丙○○聯絡警員稱被告
    欲持槍投案（彼時警員莊木柱已經由丙○○之告知，得知被
    告持有扣案槍彈之犯行，而對其持有槍彈犯行已有所發覺【
    且據丙○○供述內容，亦未見係被告委由其代向警員莊木柱
    自首之意，蓋其僅係頂替丙○○殺人及持槍之犯行，本無自
    首或委由丙○○代為自首，與最高法院24年上字第1162號判
    例意旨所稱『在犯罪未發覺前，自行申告其犯罪事實於該管
    公務員，而受法律上之裁判為要件，至其方式係用言詞或書
    面，以及係自行投案或託人代行，係直接向偵查機關為之，
    抑向非偵查機關請其轉送，均無限制。』之情不同】，被告
    亦僅針對其頂替丙○○開槍部分主動投案說明，此觀其歷次
    警、偵訊筆錄可明，然開槍射擊之人本非被告，自無自首該
    部分犯罪之問題，故被告於89年9月13日檢察官訊問時， 始
    自白犯頂替罪，暨被告選任辯護人辯稱被告將槍枝子彈交付
    警員莊木柱等節，均與自首之要件不合，尚不得爰用自首之
    規定予以減刑，附此敘明。
六、原審判決就被告前開所犯予以論罪科刑，固非無見，惟本案
    被告係非法持有上開手槍與子彈至89年5月14日晚上8時許，
    才在臺中縣大肚鄉○○路金聖宮前面將上開手槍與子彈交付
    警員莊木柱，上情業據警員莊木柱於本院更一審證述明確，
    已如前述。原審判決誤認被告僅非法持有上開手槍與子彈至
    89年5月14日（近）中午， 即在臺中縣大肚鄉○○路金聖宮
    前面將上開手槍與子彈交付警員莊木柱，及未就認定被告持
    有槍彈之最初時間為 89年5月14日凌晨3時案發後至5時許之
    間（原審認定係凌晨4時許），與起訴書認定範圍不同， 未
    說明其認定依據，暨未及比較於95年7月1日修正施行之刑法
    相關條文比較，均有未合。被告上訴否認有非法持有上開手
    槍與子彈，及指摘原審判決未依刑法自首之規定減輕其刑，
    量刑不當云云，雖無理由，惟原審判決既有上開可議之處，
    即屬無可維持，應由本院將原判決予以撤銷改判。爰審酌被
    告並無犯罪紀錄、其非法持有上開手槍與子彈之犯罪動機係
    在替人頂罪、且持有時間不長、及犯罪後亦能自白頂替及持
    有槍彈等犯行等一切情狀，量處如主文第2項所示之刑， 並
    諭知罰金易服勞役之折算標準。又被告本案所犯頂替罪，雖
    係於96年4月24日之前所犯， 惟與所犯槍砲彈藥刀械管制條
    例第7條第4項之未經許可持有手槍罪間，具有修正前刑法牽
    連犯之裁判上一罪關係，因其所犯持有手槍罪部分並不符自
    首規定，依中華民國96年罪犯減刑條例第6條、 第3條第1項
    第4款規定不得減刑，從而較輕罪之頂替罪名亦不得減刑 ，
    附此敘明。 扣案之西班牙STAR廠製口徑9MM之制式半自動手
    槍1 支（槍枝管制編號：0000000000號，含彈匣1個）， 係
    違禁物，應依刑法第38條第1項第1款之規定宣告沒收。另扣
    案制式口徑9MM子彈3顆，已經鑑驗機關試射完畢，不具殺傷
    力，而失其屬違禁物之性質，毋庸再為沒收之諭知。又依被
    告行為時之槍砲彈藥刀械管制條例第19條第1項規定：「 犯
    第7條、第8條、第10條、第11條、第12條第1項至第3項、第
    13條第1項至第3項之罪，經判處有期徒刑者，應於刑之執行
    完畢或赦免後，令入勞動場所，強制工作，其期間為3年 。
    」此項規定不問對行為人有無預防矯治其社會危險性之必要
    ，一律宣付強制工作3年， 限制其中不具社會危險性之受處
    分人之身體、自由部分，其所採措施與所欲達成預防矯治之
    目的及所需程度，不合憲法第23條所定之比例原則，司法院
    大法官會議釋字第471號解釋認「 人民身體之自由應予保障
    ，憲法第8條設有明文。限制人身自由之法律， 其內容須符
    合憲法第23條所定要件。保安處分係對受處分人將來之危險
    性所為拘束其身體、自由等之處置，以達教化與治療之目的
    ，為刑罰之補充制度。本諸法治國家保障人權之原理及刑法
    之保護作用，其法律規定之內容，應受比例原則之規範，使
    保安處分之宣告，與行為人所為行為之嚴重性、行為人所表
    現之危險性，及對於行為人未來行為之期待性相當。..。犯
    上開條例（槍砲彈藥刀械管制條例）第19條所定之罪，不問
    對行為人有無預防矯治其社會危險性之必要，一律宣付強制
    工作3年之部分，與本解釋意旨不符， 應自本解釋公布之日
    （87年12月18日）起不予適用。 犯該條例第19條第1項所列
    舉之罪，依個案情節符合比例原則部分，固應適用該條例宣
    告保安處分；至不符合部分而應宣告保安處分者，則仍由法
    院斟酌刑法第90條第1項規定之要件，依職權為之，於此 ，
    自無刑法第2第2項之適用，亦即仍有從新從輕原則之適用。
    」（大法官會議釋字第471號解釋參照）。 查本案被告持有
    扣案槍彈目的在於頂替丙○○犯罪，且自丙○○處取得槍彈
    後，先取回家中藏放，嗣則持向警方投案，在其持有過程中
    並未持以犯案，持有時間不長，足見依被告持有槍彈行為之
    嚴重性、所表現之危險性、未來之期待性，依憲法上比例原
    則，尚無為預防矯治其社會危險性而有對其宣付強制工作之
    必要，爰不宣付其令入勞動場所強制工作之諭知。
據上論斷，應依刑事訴訟法第369條第1項前段、第364條、第299
條第1項前段，槍砲彈藥刀械管制條例第7條第4項、第12條第4項
，刑法第2條第1項、第11條前段、第164條第2項 、第1項、第55
條、（修正前）第55條後段、第38條第1項第1款、 第42條第3項
前段，刑法施行法第1條之1，判決如主文。
本案經檢察官丁○○到庭執行職務。
中    華    民    國    97    年    12    月    24    日
            刑事第九庭  審判長法  官  江  德  千
                              法  官  康  應  龍
                              法  官  賴  妙  雲
以上正本證明與原本無異。
如不服本判決應於收受送達後十日內向本院提出上訴書狀，其未
敘述上訴之理由者，並得於提起上訴後十日內向本院補提理由書
（均須按他造當事人之人數附繕本）「切勿逕送上級法院」。
                              書記官  蘇  昭  文
中    華    民    國    97    年    12    月    24    日
槍砲彈藥刀械管制條例第7條第4項
第  7  條   未經許可，製造、販賣或運輸火、肩射武器、機
            關槍、衝鋒槍、卡柄槍、自動步槍、普通步槍、馬
            槍、手槍或各類彈、炸彈、爆裂物者，處死刑、
            無期徒刑或七年以上有期徒刑；處徒刑者，併科新
            臺幣三千萬元以下罰金。
            未經許可，轉讓、出租或出借前項所列槍、彈藥
            者，處無期徒刑或五年以上有期徒刑，併科新臺幣
            一千萬元以下罰金。
            意圖供自己或他人犯罪之用，而犯前二項之罪者，
            處死刑或無期徒刑；處徒刑者，併科新臺幣五千萬
            元以下罰金。
            未經許可，持有、寄藏或意圖販賣而陳列第一項所
            列槍、彈藥者，處五年以上有期徒刑，併科新臺
            幣一千萬元以下罰金。
            第一項至第三項之未遂犯罰之。
槍砲彈藥刀械管制條例第12條第4項
第 12 條    未經許可，製造、販賣或運輸子彈者，處一年以上
            七年以下有期徒刑，併科新台幣五百萬元以下罰金
            。
            未經許可，轉讓、出租或出借子彈者，處六月以上
            五年以下有期徒刑，併科新台幣三百萬元以下罰金
            。
            意圖供自己或他人犯罪之用，而犯前二項之罪者，
            處三年以上十年以下有期徒刑，併科新台幣七百萬
            元以下罰金。
            未經許可，持有、寄藏或意圖販賣而陳列子彈者，
            處五年以下有期徒刑，併科新台幣三百萬元以下罰
            金。
            第一項至第三項之未遂犯罰之。


司法院資訊處製作；財團法人民間司法改革基金會備份。
